臺灣臺南地方法院民事判決　九十年度保險字第二九號
　　原　　　告　丙○○
　　送達代收人　林昆律師
　　法定代理人　乙○○
　　訴訟代理人　甲○○
右當事人間請求給付保險金事件，本院判決如左：
    主    文
原告之訴及其假執行之聲請均駁回。
訴訟費用由原告負擔。
    事    實
甲、原告方面：
一、聲明：
（一）被告應給付原告新台幣（下同）一百五十萬元，及自本訴狀繕本送達之翌日起
      至清償日止，按週年利率百分之五計算之利息。
（二）原告願供擔保，請准宣告假執行。
二、陳述：
（一）原告因商務於民國（下同）八十八年一月十六日前往中國大陸六日，於同年月
      十九日返回台灣。原告於出國前，與美商喬治亞人壽保險股份有限公司（下簡
      稱喬治亞人壽公司）訂立旅行平安保險契約，以原告本人為被保險人，原告之
      子賴高崇為受益人，並已交付喬治亞人壽公司保險費。保險期間自八十八年一
      月十六日八時起至同年月二十二日八時止計六日。惟於保險期間即八十八年一
      月十八日，原告意外於中國大陸廣東省東莞市遭人以刀砍傷左手致原告左姆指
      、食指割斷傷，此有附證一之中國大陸廣東省東莞市太平人民醫院診斷證明書
      暨該市公證處出具之公證書影本可證。
（二）原告上開受傷情形，已符合上開兩造間訂立之海外旅行平安保險契約所約定之
      第五級殘廢，原告自可依約向被告公司申請理賠。原告乃於八十八年一月十九
      日返國後，依上開保險契約相關條款之規定，向被告公司申請給付原告第五級
      殘廢保險金一百五十萬元（見附證二之保險金申請書影本）。
（三）詎被告公司竟藉詞以「．．．茲因查證結果，無法明確證明此係為意外事故，
      故該理賠案目前無法核定．．．」云云為由，拒不依約給付，原告乃另以郵局
      存證信函通知被告公司，限期被告公司依約履行，惟期限屆滿後，被告公司竟
      仍不置理。為此，依保險契約之法律關係，求為判決如訴之聲明。
（四）對被告抗辯之陳述：
  １、本件原告依保險契約相關條款規定，向被告公司申請給付原告第五級殘廢保險
      金一百五十萬元時，被告回函稱「茲因查證結果，無法明確證明此係無意外事
      故，故該理賠案目前無法核定；倘台端能進一步提供明確佐證資料，公司將另
      行審核」等語，足證本件被告顯係以「原告所述之左拇指、食指割斷傷，無法
      明確證明係為意外事故」為由爭執保險金請求權尚未發生，並以「如原告能進
      一步提供明確佐證資料」時，再行決定是否給付保險理賠金。是被告既主張原
      告系爭保險金請求權未發生，則在原告能舉證證明原告保險期間內所受左拇指
      、食指割斷傷係意外事故而原告保險金請求權存在之前，原告自無從請求給付
      本件保險理賠金，換言之，本件需於證明原告保險金請求權存在時，系爭保險
      金請求權始可行使而起算時效期間。
  ２、又按消滅時效因承認而中斷，民法第一百二十九條第二款定有明文，本件原告
      依系爭保險契約相關規定，向被告申請給付保險金一百五十萬元，被告既回函
      稱「倘台端能進一步提供明確佐證資料，公司將另行審核」之意思，應解釋被
      告之真意係「如台端能提供明確佐證資料證明屬海外旅行平安保險之保險範圍
      ，則台端所請理賠本公司自當依約給付」。則被告就原告該次請求給付保險金
      時，已為「如原告所生事故有明確佐證資料證明屬海外旅行平安保險之保險範
      圍」時，被告即願依約給付保險金之承諾，是本件應認被告已於原告該次請求
      時，附上開停止條件之承認原告有系爭保險金債權。
  ３、再按消滅時效因請求而中斷，而時效因請求而中斷者，若於請求後六個月內不
      起訴者，視為不中斷，民法第一百二十九條第一款、第一百三十條分別定有明
      文。本件原告前於本保險事故發生二年內之八十九年十二月二十日以郵局存證
      信函通知被告時，係限被告於收受通知後六個月內履行系爭保險契約責任。則
      原告為信守上開存證信函所為之承諾，自不能於被告公司收受上開存證信函六
      個月內即對被告起訴請求給付本件保險金。是本件原告對被告發函之上開八十
      九年十二月二十日郵局存證信函，係自附六個月期限屆至始生請求效力之「附
      始期之法律行為」，至為灼然。則本件原告係於八十九年十二月二十日為本件
      保險金給付附始期之請求，而於六個月後即九十年六月二十日始生請求效力，
      計算至本件起訴之九十年十二月二十日尚未逾六個月，依上說明，本件自無因
      時效視為不中斷而請求權罹於時效而消滅之情形。
  ４、又原告雖主張本件保險契約屬人身保險，而人身保險因人身無法以經濟上利益
      估定其價值，自無賠償超逾損害之情形，即無超額賠償可言。是複保險之通知
      義務雖列於保險總則章，惟其適用範圍僅限於財產保險而不及於人身保險，是
      本件保險契約係屬有效，原告自有請求系爭保險金之權利。
  ５、民事舉證責任分配之原則，凡主張權利發生者，應就該權利發生實體法上規定
      要件最低限度事實負舉證責任；主張權利有障礙者，應就該權利有障礙之實體
      法上規定要件最低限度事實負舉證責任。本件原告已就與被告間成立系爭海外
      旅行平安保險契約、原告於保險期間即八十八年一月十八日意外於廣東省東莞
      市遭人以刀砍左手，造成原告拇指、食指割斷傷害之事實，提出明確之證據證
      明其為事實，是原告已就系爭保險契約所生之權利，就實體法上規定要件最低
      限度事實負舉證責任。若被告認原告所受之傷害非屬外來、突發之意外事故所
      致，則因「原告所受之傷害非屬外來、突發之意外事故所致」係被告之免責事
      由，係權利障礙事實，自應由主張權利障礙事實之被告就該事實負舉證責任。
三、證據：提出中國大陸廣東省東莞市太平人民醫院診斷證明書暨該市公證處出具之
    公證書、喬治亞人壽公司保險金申請書、喬治亞人壽公司函、八十九年十二月二
    十日所發之存證信函各一份（以上均影本）為證。
乙、被告方面：
一、聲明：
（一）駁回原告之訴及假執行之聲請。
（二）如受不利之判決，被告願供擔保，請准免為假執行之宣告。
二、陳述：
（一）喬治亞人壽公司在中華民國所訂定之保險契約及全部其他資產、負債與營業等
      已於九十年八月一日起概括移轉予被告，此有財政部公告函一份可稽，是喬治
      亞人壽公司就本件訴訟所為之一切訴訟行為對被告之權益有重大影響，應由被
      告承當本件訴訟。
（二）原告迄未提供意外傷害事故證明文件，以證明系爭保險契約之意外傷害保險事
      故存在，是其請求給付系爭保險金，顯屬無理由：
  １、原告於系爭保險契約有效期間內，因遭遇外來突發之意外事故，致其身體蒙受
      傷害而致殘廢或死亡時，被告依系爭保險契約約定，給付保險金；又，請求給
      付系爭保險金應以原告遭受系爭保險契約第二條之意外傷害事故而致成附表所
      列之殘廢程度等級及比例者為限，此分別有系爭保險契約第二條暨第六條之明
      文約定可資參照。依系爭保險契約之約定，原告茍如遭遇外來突發之意外事故
      而致成附表之殘廢程度者，方得請求被告給付系爭保險金，至為灼然，自當合
      先敘明之。
  ２、原告如係辯稱其於大陸地區廣東省遭不詳之第三人砍斷姆指、食指乙事，茍係
      符合前揭系爭保險契約第二條及第六條之約定者，應有實證可憑；反之，如無
      實證可憑者，顯係空言之詞，自無採信之必要。惟據原告提呈大陸地區東莞市
      人民醫院疾病診斷證明書僅載明「病情簡介：左手刀砍傷疼痛流血半小時」、
      「臨床診斷：左手姆指食指割斷傷」、「醫師意見：門診治療」等語，顯係對
      原告之就醫及傷害情狀予以診療判斷之記載，並無對其致成傷害之原因事實，
      如人、時、地、物等情加以記載，自對於原告所受刀傷之前後緣由為何，不具
      任何實質之證明作用，至為明顯。是原告如僅以上開診斷書逕行辯稱其遭刀傷
      係為意外而符合系爭保險契約之保險事故，顯屬引據失當，自不足採信。
  ３、末查，原告請求被告給付系爭保險金者，被告得請求原告提供意外傷害事故證
      明文件，此為系爭保險契約第十五條第一項第三款之明文約定。是依系爭保險
      契約之約定，原告有提供意外傷害事故證明文件予被告之責，自無從僅依原告
      片面空言陳稱遭不詳之第三人砍斷姆指、食指等云云，而免除原告提供意外傷
      害事故證明文件之契約義務。
（三）依法律明文及最高法院現行有效判例，原告應對符合意外傷害保險事故之發生
      ，負舉證責任：
　１、按當事人主張有利於己之事實者，就其事實有舉證之責任，民事訴訟法第二百
      七十七條前段定有明文，又按「請求履行債務之訴，除被告自認原告所主張債
      權原因發生之事實外，應先由原告就其主張此項事實，負舉證之責任，必須證
      明其為真實後，被告於其抗辯事實，始應負證明之責任，此為舉證責任分擔之
      原則。」亦有最高法院四三臺上字第三三七號判例可資參照。揆諸上開規定及
      判例意旨，原告起訴請求被告給付系爭保險金，自應就其致成殘廢之結果係符
      合外來突發之意外事故所致者乙事予以證明真實後，方謂盡其舉證之責，可謂
      明甚。
  ２、又原告如辯稱其係遭第三人用刀砍斷左手姆指、食指而致成殘廢者，即原告主
      張上開遭砍傷之事實符合系爭保險契約之意外傷害保險事故，依舉證責任之分
      配原則，原告自應就積極存在事實（遭砍傷之事實）負有舉證之責。原告茍對
      其確遭不詳姓名之第三人砍斷左姆食指乙事，未證明真實前，被告自無法就不
      存在之事實予以舉證其不存在，誠屬明確無疑。
（四）原告之保險金請求權已罹於消滅時效，其請求給付系爭保險金自無理由：按由
      保險契約所生之權利，自得為請求之日起，經過二年不行使而消滅；次按時效
      因請求而中斷者，於請求後六個月內不起訴視為不中斷；保險法第六十五條前
      段及民法第一百三十條分別定有明文。查原告既辯稱其於八十八年一月十八日
      於大陸地區遭人以刀砍斷左手姆食指致成殘廢，茍其所述為真，自其請求之日
      起至今顯已逾二年消滅時效；系爭保險金請求權消滅時效業已完成，其請求權
      自屬罹於時效而消滅，彰彰甚明，是被告對原告請求給付系爭保險金乙事，自
      當依法拒絕給付。退萬步言，茍原告已善盡舉證之責而肯認系爭保險金請求權
      確係存在，被告亦不負保險金給付之責，是原告所為給付請求顯無理由，自應
      駁回其訴，以符法紀。
三、證據：提出財政部九十年七月三日台財保字第０九００七０六一六二號函、同意
    書、旅行平安保險單條款各一份（以上均影本）為證。
     理      由
一、按〔訴狀送達後，原告不得將原訴變更或追加他訴。但經被告同意或不甚妨礙被
    告之防禦或訴訟之終結者，不在此限。〕，此觀民事訴訟法第二百五十五條第一
    款、第七款之規定自明。本件原告係本於其與喬治亞人壽公司間之保險契約，請
    求保險人給付保險金，然因喬治亞人壽公司已於九十年八月一日概括移轉予美商
    美國安泰人壽保險股份有限公司台灣分公司，此有財政部九十年七月三日台財保
    字第０九００七０六一六二號函在卷可稽，則原告與喬治亞人壽公司間之保險契
    約相關權義，亦已由美商美國安泰人壽保險股份有限公司台灣分公司承受，則原
    告於訴狀送達後，將被告更正為美商美國安泰人壽保險股份有限公司台灣分公司
    ，自不妨礙被告之防禦及訴訟之終結，且經被告同意，是原告變更被告應屬合法
    ，先予敘明。
二、本件原告起訴主張：其於八十八年一月十六日前往中國大陸六日，於同年月十九
    日返回台灣，其於出國前與被告所承受之喬治亞人壽公司訂立旅行平安保險契約
    ，以原告本人為被保險人，原告之女賴虹樺為受益人，並已交付喬治亞人壽公司
    保險費，約定保險期間自八十八年一月十六日八時起至同年月二十二日八時止計
    六日。而原告於保險期間即八十八年一月十八日，意外於中國大陸廣東省東莞市
    遭人以刀砍傷左手致原告左姆指、食指割斷傷，已符合原告與喬治亞人壽公司訂
    立之海外旅行平安保險契約所約定之第五級殘廢，是原告於八十八年一月十九日
    返國後，乃依上開保險契約相關條款之規定，向被告公司申請給付原告第五級殘
    廢保險金一百五十萬元。詎被告公司竟藉詞以「．．．惟本案經瞭解臺端所述之
    意外事故，尚無法認定是本契約保單條款所約定之保險事故，故實難依所請以為
    給付．．．」云云為由，拒不依約給付，原告乃另以郵局存證信函通知被告公司
    ，限期被告公司依約履行，惟期限屆滿後，被告公司竟仍不置理。為此，爰依保
    險契約之法律關係，訴請被告給付保險金等語。
三、被告則以：原告迄未提供意外傷害事故證明文件，以證明系爭保險契約之意外傷
    害保險事故存在，是其請求給付系爭保險金，顯屬無理由：依系爭保險契約之約
    定，原告茍遭遇外來突發之意外事故而致成殘廢程度者，方得請求被告給付系爭
    保險金，惟據原告提出之大陸地區東莞市人民醫院疾病診斷證明書僅載明「病情
    簡介：左手刀砍傷疼痛流血半小時」、「臨床診斷：左手姆指食指割斷傷」、「
    醫師意見：門診治療」等語，僅係對原告之就醫及傷害情狀予以診療判斷之記載
    ，並無對其致成傷害之原因事實加以記載，是該證明書自不具任何實質之證明作
    用。原告主張其係遭第三人用刀砍斷左手姆指、食指而致成殘廢，依舉證責任分
    配原則，原告自應就積極存在事實（遭砍傷之事實）負有舉證之責。且再依原告
    所主張系爭事故，係發生於八十八年一月十八日所發生，則其請求權時效，應自
    八十八年一月十八日起算二年，原告於九十年十二月二十日提起本件訴訟時，亦
    顯然已逾保險法第六十五條所定之二年時效，則依民法第一百四十四條第一項規
    定，被告自得拒絕給付等語，資為抗辯。
四、按由保險契約所生之權利，自得為請求之日起，經過二年不行使而消滅。消滅時
    效，自請求權可行使時起算。時效因請求而中斷者，若於請求後六個月內不起訴
    ，視為不中斷。時效期間，不得以法律行為加長或減短之。並不得預先拋棄時效
    之利益。保險法第六十五條、民法第一百二十八條前段、第一百三十條、第一百
    四十七條分別定有明文。而所謂請求權可行使時，乃指權利人得行使請求權之狀
    態而言；至於義務人實際上能否為給付，則非所問（最高法院六十三年度台上字
    第一八八五號判例參照）。經查：
（一）本件依原告主張其於八十八年一月十八日在中國大陸廣東省東莞市遭人以刀砍
      傷左手致原告左姆指、食指割斷傷等情，業據其提出中國大陸廣東省東莞市太
      平人民醫院診斷證明書暨該市公證處出具之公證書影本為證，被告對原告之傷
      害係發生於八十八年一月十八日乙節不爭執，堪信原告主張其左手拇指、食指
      傷害發生於八十八年一月十八日之情事為真實。揆諸首揭意旨，則自該保險事
      故發生後即八十八年一月十八日，原告已得行使其保險金給付請求權，自不因
      被告是否願意給付而影響其請求權可行使之狀態，是原告辯稱因被告爭執其系
      爭保險金請求權存在致其在能舉證證明該保險金請求權存在前，無從請求給付
      云云，自無足採。
（二）原告雖又主張其於二年時效屆滿，曾於八十九十二月二十日以存證信函催告被
      告，然揆諸前揭規定，原告自應於請求後六個月內起訴，時效始生中斷效力，
      惟原告迄至九十年十二月二十日始提起本訴，此有蓋有本院收文日期章之起訴
      狀在卷可稽，顯已逾六個月之期間，則該請求自不生時效中斷之效力。至原告
      另主張：其以該存證信函催告原告係限被告於六個月履行，係附始期之法律行
      為一節，惟時效期間，既不得以法律行為加長或減短之，則原告違反該強制規
      定所為的附期限催告，自不生時效中斷之效力，附此敘明。
五、末按時效完成後，債務人得拒絕給付。民法第一百四十四第一項亦定有明文定。
    本件原告主張之保險金給付請求權時效既已完成，被告以時效消滅為由而拒絕給
    付，自屬有據。從而，原告主張依據保險契約之法律關係，訴請被告應給付一百
    五十萬元及自起訴狀繕本送達翌日起至清償日止，按週年利率百分之五計算之利
    息，自屬無據，為無理由，應予駁回。而原告既受敗訴判決，其假執行之聲請即
    失所依據，應併予駁回。
六、本件事證依前揭判斷已臻明確，兩造其餘陳述及主張，與本院前揭判斷結果，均
    不生影響，爰不一一論述，併此敘明。
七、結論：原告之訴為無理由，依民事訴訟法第七十八條，判決如主文。
中　　　華　　　民　　　國　　九十一　　年　　　二　　　月　　　十八　　日
                                　　臺灣臺南地方法院民事第一庭
~B法　　　官　童來好
右為正本係照原本作成
如對本判決上訴，須於判決送達後廿日內向本院提出上訴狀（應附繕本）。
中　　　華　　　民　　　國　　九十一　　年　　　二　　　月　　　十八　　日
~B法院書記官　林木村
